臺灣臺北地方法院民事判決　　　　　　 99年度簡上字第713號
上　　訴　　人　陳忠燦
兼訴訟代理人　　陳全興
被　上　訴　人　李桂綺
　　　　　　　　李榮章
共同訴訟代理人　李桂娟
上列當事人間請求事件，上訴人對於民國九十九年十月二十九日
本院臺北簡易庭九十八年度北簡字第三七０五０號第一審判決提
起上訴，經本院於民國一００年十月二十六日言詞辯論終結，判
決如下：
    主    文
上訴駁回。
第二審訴訟費用新臺幣壹仟貳佰伍拾元由上訴人陳全興負擔，餘
由上訴人陳忠燦負擔。
    事實及理由
一、上訴人方面：
（一）上訴聲明：
    (一)原判決就駁回後開第二項之請求部分廢棄。
    (二)上開廢棄部分，被上訴人李桂綺（原名李桂瓊）、李榮章
      應將坐落臺北市○○區○○段一小段第三七二地號土地上
      、如臺北市松山地政事務所九十九年五月六日複丈成果圖
      Ｂ部分所示、面積六平方公尺之「木中法墓地」拆除，將
      土地返還上訴人。
    (三)被上訴人李桂綺、李榮章應給付上訴人陳忠燦新臺幣（下
      同）二千二百五十元，給付上訴人陳全興一萬一千二百五
      十元。
（二）上訴人主張：
    １坐落臺北市○○區○○段一小段第三七二地號土地（下稱
      系爭土地），原為錢善根所有，於民國七十八年三月二十
      一日以買賣為原因移轉登記為上訴人陳全興所有，嗣陳全
      興於七十八年十一月八日復以買賣為原因，移轉登記應有
      部分六分之一予上訴人陳忠燦，是自七十八年間起系爭土
      地即為上訴人共有。詎被上訴人李榮章、配偶李林月、被
      上訴人李桂綺竟於八十年間擅自在系爭土地上興建「李榮
      章、李林月之墓」、「木中法之墓」，面積分別為八平方
      公尺、六平方公尺，無權占用上訴人共有之土地，並受有
      相當於租金之不當得利，爰依民法第七百六十七條規定，
      請求李榮章及李林月將「李榮章、李林月之墓」拆除、請
      求李榮章、李桂綺將「木中法之墓」拆除，將土地返還上
      訴人，併依民法第一百七十九條規定，按占用面積（共十
      四平方公尺）及土地公告現值（四千五百元）年息百分之
      十計算回溯五年之不當得利，請求李榮章、李林月、李桂
      綺返還三萬一千五百元，及支付自起訴狀繕本送達翌日起
      算之法定利息（原審判命李榮章、李林月將系爭土地上、
      如臺北市松山地政事務所九十九年五月六日複丈成果圖Ａ
      部分所示、面積八公尺之「李榮章、李林月之墓」拆除，
      將土地返還上訴人，並給付陳全興一千二百五十六元、陳
      忠燦二百五十一元，及均自九十八年十一月二十八日起至
      清償日止，按週年利率百分之五計算之利息，駁回上訴人
      其餘請求，上訴人就上訴聲明第二項之請求遭駁回部分上
      訴，其餘敗訴部分未上訴，被上訴人就其敗訴部分亦未上
      訴，均已告確定）。
    ２「李榮章、李林月之墓」與「木中法之墓」外觀、構造上
      為一體，顯係一同興建，無法區分，理應一併拆除，木中
      法與李榮章為朋友關係，一同興建墓地，八十四年一月木
      中法死亡後，並由被上訴人入殮下葬在系爭土地上，又「
      木中法之墓」墓碑上刻有「義女李桂瓊立」字樣，李桂綺
      每年前往祭拜，應以李桂綺之祖先看待，自應負責遷移。
      至被上訴人所提土地使用權證明書未載系爭土地地號，亦
      非錢善根簽名，字跡並與錢小範字跡不一致，並非真正，
      實則欠款之人為錢小範、非錢善根，系爭土地並為錢善根
      所購買，錢小範無處分權，況土地使用權同意書僅具債權
      效力，對上訴人等不生效力，土地使用權證明書上所載之
      使用權人，於上訴人而言仍為無權占有。
（三）證據：提出土地登記謄本、相片、所有權移轉契約書、土
      地增值稅繳納通知書、公墓簡介、土地登記簿、臺灣臺北
      地方法院九十九年度訴字第一九號民事判決、臺灣臺北地
      方法院臺北簡易庭九十九年度北簡字第一八四五九號簡易
      民事判決、刑事案件移送書、偵訊（談話）筆錄。
二、被上訴人方面：
（一）聲明：上訴駁回。
（二）被上訴人則以：
    １被上訴人李榮章於六十八年間以兄弟李炳學名義與木中法
      共同以十萬元向上訴人之前手錢善根買受系爭土地本件墓
      地坐落範圍之永久使用權，其後再分別出資委託造墓工人
      施作、興建「李榮章、李林月之墓」及「木中法之墓」，
      「木中法之墓」並非被上訴人李榮章或李桂綺所興建，被
      上訴人亦非木中法之繼承人，俱無處分權。至「木中法之
      墓」墓碑刻有「義女李桂瓊立」字樣乙節，係因木中法無
      其他親人子女，李桂綺為其義女，木中法方於生前指示盧
      新法製作、書立，並非李桂綺所為。
    ２上訴人於七十八年間始買受系爭土地，對於系爭土地供作
      墓地使用應早已知悉，被上訴人並非無權占有，並已經支
      付相當對價取得永久使用權，非無法律上原因受有利益等
      語，資為抗辯。
（三）證據：提出名片、土地使用權證明書、土地登記簿、臺灣
      臺北地方法院檢察署檢察官九十三年度偵字第二一０三九
      號、一００年度偵字第一二一九號不起訴處分書、臺灣高
      等法院檢察署一００年度上聲議字第三七七七號處分書。
三、上訴人主張系爭土地原為錢善根所有，於七十八年三月二十
    一日以買賣為原因移轉登記為上訴人陳全興所有，嗣陳全興
    於七十八年十一月八日復以買賣為原因，移轉登記應有部分
    六分之一予上訴人陳忠燦，自七十八年間起系爭土地為上訴
    人共有，而「木中法之墓」坐落系爭土地上，占用面積為六
    平方公尺，墓碑上刻有「義女李桂瓊立」字樣之事實，業據
    提出土地登記謄本、相片、所有權移轉契約書、土地登記簿
    為證，且為被上訴人所不爭執，應堪信為真實，但上訴人主
    張「木中法之墓」係被上訴人李榮章、李桂綺所興建，被上
    訴人有處分權，係無權占有系爭土地部分，則為被上訴人否
    認，辯稱：木中法生前與李榮章一同出資向錢善根買受系爭
    土地墓地範圍之永久使用權，並個別出資委請盧新法興建各
    自之墓穴、墓碑，被上訴人僅於木中法死亡後將木中法下葬
    墓穴中，非木中法之繼承人，並無該墳墓之處分權，亦無占
    有系爭土地情事，且木中法亦非無權占有，木中法曾向上訴
    人前手錢善根買受系爭土地永久使用權等語置辯。
（一）按所有人，於法令限制之範圍內，得自由使用、收益、處
      分其所有物，並排除他人之干涉；所有人對於無權占有或
      侵奪其所有物者，得請求返還之，對於妨害其所有權者，
      得請求除去之，有妨害其所有權之虞者，得請求防止之，
      民法第七百六十五條、第七百六十七條第一項定有明文。
（二）系爭土地自七十八年間起為上訴人共有，既如前述，被上
      訴人如有無權占有系爭土地、妨害上訴人使用、收益系爭
      土地情事，上訴人自得請求除去。是本件首應審究者，厥
      為：被上訴人是否無權占有、侵奪系爭土地「木中法之墓
      」所在範圍？即坐落系爭土地上、如臺北市松山地政事務
      所九十九年五月六日複丈成果圖Ｂ部分所示、面積六平方
      公尺之「木中法之墓」是否被上訴人所興建？被上訴人有
      無處分權？茲分述如下：
    １上訴人主張系爭土地上「木中法之墓」係被上訴人所興建
      、被上訴人有處分權，無非以該墳墓外觀、構造上與被上
      訴人興建之「李榮章、李林月之墓」為一體，墓碑上刻有
      「義女李桂瓊立」字樣，及八十四年一月木中法死亡後，
      係由被上訴人入殮下葬在該「木中法之墓」中為論據，並
      提出相片為憑，但已經被上訴人否認。
    ２經查，觀之上訴人所提相片（原審卷第九、五十、一三四
      頁），木中法墓碑所載生卒日期「歿於八四年一月六日」
      及左側「八十年九月一日敬立」，自足認本件「木中法之
      墓」係八十年九月一日木中法生前所興建，參諸隔鄰兩造
      均不爭執為被上訴人李榮章所出資、與「木中法之墓」同
      時興建、型態樣式全然相同之「李榮章、李林月之墓」亦
      已立有墓碑，墓碑上記載李榮章、李林月姓名、出生日、
      子女名字及八十年九月一日敬立字樣，僅死亡日期空白、
      墓碑上文字塗以紅色油漆，且李榮章、李林月現仍在世等
      情，更足徵該墓穴係李榮章興建預供自己與配偶將來死亡
      後使用，則被上訴人抗辯本件「木中法之墓」係木中法在
      世時即已興建完成，預供將來死亡時使用等語，即非毫無
      所憑。
    ３被上訴人與木中法並無任何親屬血緣關係，為上訴人所未
      爭執，而「木中法之墓」又為木中法在世時即興建完成，
      以死亡及辦理後事仍為中國人禁忌而言，實難想像由非親
      屬血緣關係之被上訴人為木中法預先興建墓穴之可能，況
      「木中法之墓」與隔鄰之「李榮章、李林月之墓」各立有
      墓碑，各自設有放置棺木之墓室，上方分別標示「木」、
      「李」字樣，二墓室並非相通而各自設有不鏽鋼門，以肉
      眼得輕易區別，不僅有勘驗筆錄（原審卷第一三二頁）及
      相片（原審卷第一三四、一三五頁）可稽，臺北市松山地
      政事務所人員亦得以區分而將「木中法之墓」、「李榮章
      、李林月之墓」個別測量，並製有複丈成果圖（原審卷第
      一三七頁）足按，結構、使用上顯然各自獨立，倘係被上
      訴人所預先興建，衡情亦無分別設立之需，上訴人徒以「
      木中法之墓」與「李榮章、李林月之墓」外觀為一體、墓
      碑上刻有「義女李桂瓊立」字樣，主張「木中法之墓」為
      被上訴人所興建，其所為之舉證尚有未足，殊難遽採。
    ４既無證據足認本件「木中法之墓」為被上訴人興建，被上
      訴人就該墳墓即難謂有處分權，木中法死亡後，被上訴人
      復非木中法之繼承人，此為上訴人所不爭，被上訴人仍未
      取得該墳墓之處分權，亦足認定。至木中法死亡後，雖由
      被上訴人李榮章將之入殮、下葬在本件「木中法之墓」內
      ，但被上訴人無論係基於木中法生前之委託，抑或基於與
      木中法之多年交誼，將之入殮、下葬在本件「木中法之墓
      」內，均僅為履行受託債務或無因管理，於債務履行或管
      理完畢即下葬後即終了，仍不因而取得「木中法之墓」之
      處分權。
    ５綜上，坐落系爭土地上、如臺北市松山地政事務所九十九
      年五月六日複丈成果圖Ｂ部分所示、面積六平方公尺之「
      木中法之墓」係被上訴人所興建，被上訴人有處分權等情
      ，核屬無稽而難信真實。上訴人主張被上訴人無權占有、
      侵奪系爭土地「木中法之墓」所在範圍，自無足採。
（三）被上訴人另辯稱木中法曾於六十八年間與李榮章一同以十
      萬元向上訴人前手錢善根買受系爭土地本件墓地坐落範圍
      之永久使用權，經錢善根胞弟錢小範代理開立永久使用權
      同意書，木中法乃出資委託盧新法興建「木中法之墓」，
      並非無權占有部分，雖經被上訴人提出土地使用證明書為
      證，惟民事訴訟如係由原告主張權利者，應先由原告負舉
      證之責，若原告先不能舉證，以證實自己主張之事實為真
      實，則被告就其抗辯事實即令不能舉證，或其所舉證據尚
      有疵累，亦應駁回原告之請求，最高法院十七年上字第九
      一七號著有判例可資參照，是上訴人迄未能證明被上訴人
      對「木中法之墓」有處分權，其所為無權占有之主張已非
      有據，揆諸上揭判例，自無審酌上開土地使用證明書對上
      訴人之效力之必要，附此敘明。
四、上訴人主張被上訴人無權占有、侵奪系爭土地「木中法之墓
    」所在範圍等情，既未舉證以實其說，則上訴人依民法第七
    百六十七條規定請求被上訴人應系爭土地上面積六平方公尺
    之「木中法墓地」拆除，將土地返還上訴人，及就「木中法
    墓地」占用系爭土地部分給付上訴人陳忠燦部分二千二百五
    十元、上訴人陳全興部分一萬一千二百五十元，洵屬無據，
    不應准許。從而，原審就上開不應准許部分，所為上訴人敗
    訴之判決，理由雖有不同，但結論並無二致，上訴意旨指摘
    原判決此部分不當，求予廢棄，為無理由，應予駁回。
五、本件事證已臻明確，兩造其餘攻擊防禦方法及所提證據，經
    本院審酌後認對於判決結果不生影響，爰不一一論列，併此
    敘明。
據上論結，本件上訴為無理由。依民事訴訟法第四百三十六條之
一第三項、第四百四十九條第二項、第七十八條、第八十五條第
一項，判決如主文。
中    華    民    國   100    年    11    月    16    日
                  民事第八庭  審判長法  官  許純芳
                                    法  官  宣玉華
                                    法  官  洪文慧
上列正本核與原本無異。
本判決不得上訴。
中    華    民    國   100    年    11    月    16    日
                                    書記官  林佳慧